【裁判字號】    96,上更(一),411
【裁判日期】    970220
【裁判案由】    強盜
【裁判全文】
臺灣高等法院高雄分院刑事判決     96年度上更(一)字第411號
上  訴  人
即  被  告  乙○○
選任辯護人  李靜怡  律師
上列上訴人因準強盜案件，不服臺灣高雄地方法院95年度訴字第
2094號中華民國95年9 月26日第一審判決（起訴案號：臺灣高雄
地方法院檢察署95年度偵字第12954 號），提起上訴，判決後經
最高法院發回更審，本院判決如下：
    主  文
原判決撤銷。
乙○○意圖為自己或第三人不法之所有，而搶奪他人之動產，累
犯，處有期徒刑壹年，減為有期徒刑陸月，如易科罰金以銀元參
佰元即新臺幣玖佰元折算壹日。
    事  實
一、乙○○於民國（以下同）89、91年間，曾犯2 次竊盜案件，
    經臺灣高雄地方法院分別以89年度易字第4089號及91年度簡
    字第1126號判決判處有期徒刑4 月、6 月確定，先後於90年
    12月16日及92年9 月26日執行完畢，詎其仍不知悔改，復基
    於意圖為自己不法所有之犯意，於95年5 月6 日凌晨2 時23
    分許，騎腳踏車行經高雄市左營區○○○路175 號旁公園時
    ，因見甲○○將其所有之皮包枕於頭下而躺在該公園內之石
    階上休息，認為有機可趁，乃趁甲○○不及防備之際，徒手
    搶奪該只皮包（內有甲○○之國民身分證、駕駛執照各1 張
    、郵局及上海商業銀行提款卡各1 張、台東中小企業銀行、
    中華商業銀行、郵局、聯邦商業銀行、台新商業銀行存摺各
    1 本、印鑑章1 枚、ARCOA 廠牌行動電話1 支），得手後立
    刻騎乘腳踏車沿自由三路往南逃逸，是時甲○○因皮包遭搶
    而驚覺，為取回該只皮包即在後緊追不捨，待追至高雄市左
    營區○○○路716 號前變電箱旁時，為甲○○追上並發現乙
    ○○正翻動其皮包內之財物，甲○○即由後抓住乙○○之脖
    子並欲拿回皮包，詎乙○○為抵抗而當場施強暴行為推擠甲
    ○○衝撞圍牆，致甲○○之右手手肘受有挫傷之傷害，乙○
    ○則趁隙倉皇逃逸，甲○○於取回皮包後即刻以行動電話報
    警，待警員到達後，即偕同警員在附近巷弄內找尋乙○○，
    嗣於同日凌晨3 時許，為警在高雄市○○區○○路與裕誠路
    口尋獲而查獲。
二、案經高雄市政府警察局左營分局移送臺灣高雄地方法院檢察
    署偵查起訴。
    理  由
壹、證據能力部分：
一、按被告之自白，非出於強暴、脅迫、利誘、詐欺、疲勞訊問
    、違法羈押或其他不當方法，且與事實相符者，得為證據，
    刑事訴訟法第156 條第1 項定有明文。關於本件上訴人於警
    詢、偵查及羈押訊問時之自白是否出於任意性及是否具有證
    據能力一節，上訴人乙○○於原審時辯稱：警詢時是警察要
    我承認，我也怕警察會打我，所以才會承認，偵查中及羈押
    訊問時，我也是怕檢察官及法官會打我，所以才會承認云云
    ；辯護人亦辯護稱：被告於警詢、偵查及羈押訊問時之自白
    無證據能力云云；另上訴人於本院準備程序中亦稱：警詢時
    我怕警察打，且時間為凌晨，很累，精神不濟，很想睡覺，
    所以警詢回答內容不實在云云；辯護人則辯護稱：警詢內容
    ，係出於員警之誘導云云。經查上訴人乙○○警詢時前後共
    製作3 次筆錄，其中第1 次筆錄係記載上訴人不同意夜間詢
    問，第2 、3 次筆錄，則自白其犯行，經本院勘驗第2 、3
    次筆錄錄音，發現詢問過程係一問一答方式進行，並於同時
    以電腦製作筆錄，詢問期間，被告回答聲音小聲，像是膽怯
    的樣子，但過程中並未發現有何強暴、脅迫、利誘、詐欺、
    疲勞訊問等不正方法之詢問，被告回答內容如本院上訴審勘
    驗筆錄所載，警詢筆錄記載內容，雖係經警員整理上訴人乙
    ○○回答內容後而製作，但記載內容與上訴人乙○○回答內
    容相符，此有本院上訴審96年1 月25日勘驗筆錄在卷可稽（
    見本院上訴審卷第58-61 頁背面參照）。另上訴人乙○○為
    警逮捕後，經警移送地檢署由內勤檢察官訊問時，不惟坦承
    全部犯行，尚且清楚交代犯罪細節，經核偵訊筆錄內容亦與
    上訴人乙○○於警詢時所供承之情節完全相符，而偵查中上
    訴人乙○○並未提及警詢中係因警察要求始承認犯行，亦未
    敘及其於警詢中之自白與事實不符（偵卷第4 、5 頁參照）
    ，嗣內勤檢察官聲請羈押，上訴人乙○○於臺灣高雄地方法
    院由法官進行羈押訊問時，亦坦承確有警詢筆錄及偵查筆錄
    所記載之犯罪事實，且於法官訊及犯罪經過時，均能一一清
    楚交代過程，經核亦與其前於警詢及內勤檢察官訊問時所自
    承之內容相一致，又上訴人乙○○此時亦未敘及其於警詢及
    內勤檢察官訊問時之自白非出於任意性或與事實不符，上訴
    人乙○○甚且於法官訊及對羈押有何意見時，請求法官再給
    予一次機會（羈押卷第4 、5 頁參照），再於羈押期間之偵
    查中由檢察官訊問時，上訴人乙○○仍坦承全部犯行，並表
    示知錯而要求檢察官給予自新機會，另於檢察官提示其警詢
    及偵查筆錄時，亦均表示無意見，仍無隻字片語提及其於警
    詢、內勤檢察官訊問及羈押訊問時之自白非出於任意性或與
    事實有何不符之處（偵卷第17頁參照）；從而上訴人乙○○
    於為警逮捕後，於警詢、偵查及羈押訊問時，既均供述一致
    且全然未曾敘及其自白非出於任意性或與事實不符，且經本
    院上訴審勘驗被告於警詢時之錄音，亦無上訴人乙○○、辯
    護人所稱之出於何不正方法之情事，則上訴人乙○○於原審
    及本院審理中始翻異前詞，改稱其於警詢、偵查及羈押訊問
    之自白非出於任意性且與事實不符云云，難以採信。又上訴
    人乙○○於警詢、偵查及羈押訊問時，並未遭員警、檢察官
    或法官以強暴、脅迫或其他不正方法訊問，此業據上訴人乙
    ○○於原審審理中自承稱：警詢時警察並未罵我或打我，偵
    查中檢察官未要求我坦承犯行，亦未打我或罵我，羈押訊問
    時法官亦未要求我坦承犯行，亦未打我等語明確（見原審卷
    第11 、35 頁參照），上訴人乙○○既自承未曾遭員警、檢
    察官或
    法官以任何不正方法訊問，然又堅稱擔心警員、檢察官或法
    官對其加以毆打始承認犯行，就一般經驗及論理法則而言，
    其所述顯有重大矛盾，益證其前揭辯詞委無可採。上訴人乙
    ○○於警詢、偵查及羈押訊問時，既未經任何人之恐嚇、脅
    迫、利誘、詐欺、疲勞訊問、違法羈押或其他不當方法訊問
    ，而係於意識清楚且任意、無爭執錯誤之狀況下為陳述，揆
    諸前揭法條規定，其於警詢、偵查及羈押訊問時之供述均應
    係基於自由意志而非出於不正之訊問方法，應認均有證據能
    力。
二、按被告以外之人於檢察事務官、司法警察官或司法警察調查
    中所為之陳述，與審判中不符時，其先前之陳述具有較可信
    之特別情況，且為證明事實存否所必要者，得為證據，刑事
    訴訟法第159 條之2 定有明文。又所謂「前後陳述不符」之
    要件，應就前後階段之陳述進行整體判斷，決定是否具有實
    質性差異之陳述；惟無須針對全部陳述為必要，陳述之一部
    分有不符，亦屬之。倘審判中之供述曖昧不清，而先前陳述
    則清楚肯定，此時應對此結論進行分析，據此認定是否屬於
    「具有實質性差異之陳述」。而所謂「較可信之特別情況」
    之情形，亦應就前後陳述時之外部情況（如時間之間隔、有
    意識的迴避、受不當外力干擾、事後串謀、自白或立即反應
    所知、是否有親友在場及筆錄是否清楚明確等）進行比較，
    以資決定何者外部情況具有可信性。若陳述係在特別可信之
    情況下所為，虛偽陳述之危險性不高，雖係審判外陳述，或
    未經被告反對詰問，仍得承認其有證據能力。辯護人於審理
    時辯護稱：被害人甲○○警詢筆錄係審判外陳述，且被害人
    當時應係酒醉未清醒之際而製作筆錄，故其陳述，亦不具可
    信之特別情況云云。經查被害人甲○○於警詢時先係證稱：
    遭被告搶奪皮包，且於其欲取回皮包時，遭被告用力推擠而
    衝撞圍牆並右手手肘受有挫傷等語，惟於原審審理中則改稱
    ：並不知道皮包究係是掉在地面為被告撿走抑或遭被告搶走
    ，其向被告表示皮包為其所有，被告即主動將皮包交還，被
    告並未推擠致其衝撞圍牆而受有傷害云云，是被害人於警詢
    及原審審理中之陳述顯有前後不符之情形。而被害人甲○○
    （原審判決誤載為劉桓楨，應予更正）於警詢中之證述距案
    發時間較為接近（警詢筆錄製作時間為95年5 月6 日凌晨4
    時30分許，距離案發時間之95年5 月6 日凌晨2 時43分許，
    僅間隔約2 小時），當時記憶自較深刻，可立即反應所知，
    不致因時隔日久而遺忘案情，且較無來自與上訴人乙○○同
    庭在場之壓力，而出於不想生事之指證，或故為迴護而事後
    串謀之可能。又被害人並未陳述於警詢時曾遭員警以強暴、
    脅迫、詐欺、利誘或其他任何不正方法詢問，則其於警詢中
    陳述之任意性應可獲得確保，復觀諸證人於警詢中之陳述內
    容與上訴人乙○○於警詢、偵查及羈押訊問時之自白內容完
    全相符，亦足證其於警詢中之陳述應具有相當之可信性。末
    參以被害人於案發時已年滿30歲，高中肄業，從事餐飲業，
    並無心神喪失或智能障礙之情事，亦非至愚之人，理應得知
    其於警詢時作上開證述，將使上訴人乙○○負擔相當刑責，
    而被害人與上訴人乙○○間並不相識，並無仇怨嫌隙，業據
    上訴人乙○○供陳在卷，亦據被害人證述明確，衡情證人尚
    無於警詢中故意構詞誣陷之理。另被害人於警詢時雖稱：我
    酒醉在公園大理石椅上睡覺等語，惟參諸被害人於案發當下
    即能立刻追躡上訴人乙○○之情，足認其所稱：酒醉云云，
    尚不致於影響其於案發後至警詢時之知覺陳述。是審酌上開
    各節，認被害人甲○○於警詢中之陳述於客觀上具有較可信
    之特別情況，又係證明本件犯罪事實存否所必要，參諸前揭
    說明，甲○○於警詢中之陳述應有證據能力。
三、按被告以外之人於審判外之言詞或書面陳述，除法律有規定
    者外，不得作為證據，刑事訴訟法第159 條第1 項定有明文
    。又被告以外之人於審判外之陳述，雖不符前4 條之規定，
    而經當事人於審判程序同意作為證據，法院審酌該言詞陳述
    或書面陳述作成時之情況，認為適當者，亦得為證據。當事
    人、代理人或辯護人於法院調查證據時，知有第159 條第1
    項不得為證據之情形，而未於言詞辯論終結前聲明異議者，
    視為有前項之同意，刑事訴訟法第159 條之5 亦定有明文。
    關於案發現場照片、被害人被搶物品照片及被害人外套受損
    及受傷照片等證據，辯護人於準備程序及審理時，均表示對
    於前開照片等證據之証据能力無意見等語，且當事人均未於
    審理過程中聲明異議，審酌前開證據作成時之情況均屬正常
    ，且與本案相關之待證事實具有關連性，認適當作為證據，
    依前開刑事訴訟法第159 條之5 之規定，認上開證據均具有
    證據能力。
貳、實體部分：
一、訊之上訴人乙○○矢口否認有何搶奪被害人皮包犯行，辯稱
    ：被害人的皮包係我在地上撿到，並未搶被害人的皮包，當
    被害人表示皮包為其所有時，我即向被害人道歉並主動返還
    皮包，並未推擠被害人衝撞圍牆云云。惟查：
（一）上訴人乙○○於上揭時、地搶奪被害人甲○○之皮包得手
      ，並旋即騎乘腳踏車沿自由三路往南逃逸，是時被害人因
      皮包遭搶而驚覺，為取回該只皮包即在後緊追不捨，待追
      至高雄市左營區○○○路716 號前變電箱旁時，被害人追
      上並發現上訴人乙○○正翻動其皮包內之財物，被害人即
      由後抓住上訴人乙○○之脖子並欲取回皮包，上訴人乙○
      ○為抵抗，即推擠被害人衝撞圍牆，致被害人右手手肘受
      有挫傷之傷害，上訴人乙○○並即趁隙逃逸等情，業據上
      訴人乙○○於警詢、偵查及羈押訊問時均坦承不諱，核與
      證人即被害人甲○○於警詢中所證述之情節相符（警卷第
      8 至10頁參照），並有案發現場照片、被害人被搶物品照
      片及被害人外套受損及受傷照片共12幀附卷可據（警卷第
      14至19頁參照），且上開照片所示情形亦與被害人上開陳
      述及上訴人乙○○之自白相符，故上訴人乙○○之自白，
      應認確屬實情。
（二）證人即被害人甲○○於原審審理中雖改稱：我不知道皮包
      究係是掉在地面為被告撿走抑或遭被告搶走，我向被告表
      示皮包為其所有，被告即主動將皮包交還，被告並未推擠
      我衝撞圍牆受傷云云。惟查，觀諸現場照片3 幀（警卷第
      14、15頁參照），甲○○於案發後模擬其躺於公園內石階
      上休息時之情形，是時甲○○係將皮包枕於頭下，並以皮
      包背帶穿過頭部橫越胸前，另甲○○於原審時亦證稱：我
      皮包內置放有證件、提款卡、存摺及行動電話等物，石階
      復距離地面約40公分等語（原審卷第66頁參照），佐以案
      發當時為凌晨2 時許，夜深人靜，甲○○於原審時亦陳稱
      ：雖有飲酒，然於石階上休息時尚能感覺外界事物等語（
      見原審卷第65頁參照），倘甲○○之皮包確係其於休息中
      不慎掉在地面，理應發出相當聲響，參以皮包背帶係穿過
      頭部係橫越證人胸前，衡情甲○○應無全然未曾察覺之理
      ，蓋甲○○於原審審理中既陳稱：係因聽到被告跑步聲音
      而驚醒云云（原審卷第65頁參照），惟其對於皮包掉落地
      面之較大聲響卻係毫無知悉，此顯然與常情有違，足徵甲
      ○○於原審時證稱：不知道皮包究係是掉落地面為被告撿
      走抑或遭被告搶走云云，應係事後迴護之詞，尚難採信。
      又倘如甲○○於原審時所述，上訴人乙○○係主動交還皮
      包，而未與其發生拉扯，亦未推擠其衝撞圍牆導致受傷等
      情，則觀諸甲○○遭搶物品照片1 幀（警卷第16頁參照）
      ，皮包背帶扣環又為何有遭人強力拉扯而完全扭曲變形斷
      裂之情形，另觀諸甲○○外套受損及受傷照片4 幀（警卷
      第17、18、19頁參照），甲○○外套右手接近手肘處，又
      為何有嚴重磨損新痕，而被害人之右手肘處確係受有挫傷
      之傷害，至甲○○就該處傷勢，於原審審理中雖先係證述
      ：工作時不慎割傷云云（原審卷第67-68 頁參照），惟旋
      又改稱係撞倒桌角受傷云云（原審卷第68頁參照），其證
      述亦顯不一致，而依照片顯示，該處傷勢明顯並非割傷導
      致，足證甲○○於原審時之上開證述並非實情。末查，甲
      ○○於警詢中有關案發過程細節之描述，與上訴人於警詢
      、偵查及羈押訊問時之自白內容完全相符，益徵其於警詢
      中之證述應屬實情。因甲○○於原審審理時所為與警詢時
      之陳述不符之證述，尚無可採，其於警詢中之證述則可採
      信，上訴人乙○○於原審及本院審理中，翻異前詞否認搶
      奪犯行，應係事後卸責之詞，不足採信，其犯行已堪認定
      。
二、上訴人乙○○搶奪被害人財物得手，核其所為，係犯刑法第
    325 條第1 項之搶奪罪。公訴人認上訴人乙○○為防護贓物
    及脫免逮捕而當場對被害人施以強暴行為，認係犯刑法第32
    9 條之準強盜罪，惟查依最近司法院大法官會議釋字第630
    號解釋，準強盜罪需於竊盜或搶奪之際，當場實施之強暴、
    脅迫行為，已達使人難以抗拒或不能抗拒之程度，才構成準
    強盜罪，本件被害人甲○○發現皮包被搶並追逐由後抓住乙
    ○○後，乙○○為抵抗而當場施強暴行為推擠甲○○衝撞圍
    牆，使甲○○之右手手肘受有挫傷之傷害，乙○○則趁隙倉
    皇逃逸，甲○○於取回皮包後即刻以行動電話報警，依當時
    倉促情況判斷，被害人並未達難以抗拒或不能抗拒之程度，
    依前述大法官會議之解釋，本件尚難構成準強盜罪，是公訴
    意旨認上訴人乙○○係犯刑法第329 條之準強盜罪，起訴法
    條容有未洽，惟其起訴之基本社會事實相同，自應予變更起
    訴之法條，附此敘明。上訴人乙○○於89、91年間，曾犯2
    次竊盜案件，經臺灣高雄地方法院分別以89年度易字第4089
    號及91年度簡字第1126號判決判處有期徒刑4 月、6 月確定
    ，先後於90年12月16日及92年9 月26日執行完畢之事實，有
    臺灣高等法院被告前案紀錄表及本院被告院內索引卡紀錄表
    各1 份在卷可查，其於5 年內故意再犯本件有期徒刑以上之
    罪，不論依修正前之刑法第47條，或修正後之刑法第47條第
    1 項規定，均應構成累犯，對上訴人乙○○而言無有利或不
    利而無新舊法比較適用之問題，應逕依修正後之刑法第47條
    第1 項規定，論以累犯，並加重其刑。
六、原審予以論科，固非無見，惟查：（一）依當時倉促情況判
    斷，被害人並未達難以抗拒或不能抗拒之程度，依前述大法
    官會議之解釋，本件尚難構成準強盜罪，已如前述，原審認
    係犯刑法第329 條之準強盜罪，尚有未洽。（二）上訴人乙
    ○○所犯搶奪罪，在中華民國96年4 月24日以前，其罪刑合
    於減刑條件，原審未及依中華民國96年罪犯減刑條例規定予
    以減刑，亦有未洽。上訴人乙○○上訴否認搶奪，雖無理由
    ，惟原判決既有可議，自應予撤銷改判，審酌上訴人乙○○
    正值青壯之年，不思以己力獲取財物，僅因缺錢花用，竟趁
    他人休息不及防備之際，搶奪他人財物，經被害人甲○○發
    現追逐並由後抓住乙○○之脖子欲拿回皮包，詎乙○○為抵
    抗而當場施強暴行為推擠甲○○衝撞圍牆，使甲○○之右手
    肘挫傷，其所搶得之物品價值非巨，復已由被害人取回，被
    害人所受損害業已獲得部分減輕等一切情狀，量處有期徒刑
    1 年。又上訴人乙○○所犯搶奪罪，在中華民國96年4 月24
    日以前，其罪刑合於減刑條件，應依中華民國96年罪犯減刑
    條例規定予以減輕其刑二分之一為有期徒刑6 月，並諭知如
    易科罰金以銀元3 百元即新台幣9 百元折算1 日。
據上論結，應依刑事訴訟法第369 條第1 項前段、第364 條、第
299 條第1 項前段、第300 條，刑法第325 條第1 項、第47條第
1 項、修正前刑法第41條第1 項前段，修正前罰金罰鍰提高標準
條例第1 條前段、廢止前同條例第2 條，中華民國96年罪犯減刑
條例第2 條第1 項第3 款、第7 條第1 項、第2 項、第9 條，現
行法規所定貨幣單位折算新台幣條例第2條，判決如主文。
本案經檢察官許月雲到庭執行職務。
中    華    民    國    97    年    2     月    20    日
                      刑事第六庭  審判長法  官  王憲義
                                        法  官  邱永貴
                                        法  官  張盛喜
以上正本證明與原本無異。
如不服本判決應於收受本判決後10日內向本院提出上訴書狀，其
未敘述上訴理由者，並得於提起上訴後10日內向本院補提理由書
狀（均須按他造當事人之人數附繕本）「切勿逕送上級法院」。
中    華    民    國    97    年    2     月    20    日
                                        書記官  黃一秋
附錄本件判決論罪科刑法條：
刑法第325 條第1 項
意圖為自己或第三人不法之所有，而搶奪他人之動產者，處 6
月以上5 年以下有期徒刑。


司法院資訊處製作；財團法人民間司法改革基金會備份。
